臺灣高等法院臺中分院刑事判決
111年度上訴字第1789號
上  訴  人  臺灣彰化地方檢察署檢察官 
被      告  謝長衡



上列上訴人因被告傷害案件，不服臺灣彰化地方法院110年度訴
字第632號中華民國111年5月19日第一審判決（起訴案號：臺灣
彰化地方檢察署110年度偵字第5814號），提起上訴，本院判決
如下：
    主  文
上訴駁回。
    理  由
一、公訴意旨略以：被告謝長衡與告訴人王瑞祉之友人陳竑汝有
    債務糾紛，被告乃於民國110年4月15日上午7時28分許，駕
    駛其所有車牌號碼0000-00號自用小客車(車上藏放有西瓜刀
    1把)，至彰化縣○○鄉○○村○○路000號之「萊爾富便利商店」
    ，與陳竑汝、告訴人在該店騎樓談判。隨後，被告竟基於傷
    害之犯意，於同日上午7時42分許，藉口要拿個人存摺對帳
    ，走向上開車輛，待告訴人尾隨靠近後，立刻從車內拿出上
    述西瓜刀1把揮向告訴人，告訴人雖及時反應出手阻擋，然
    仍因此跌坐在地，造成告訴人受有左側肩膀挫傷、左側中指
    挫傷及左側手肘擦傷等傷害，因認被告涉犯刑法第277條第1
    項之傷害罪嫌等語。
二、按犯罪事實應依證據認定之，無證據不得認定犯罪事實；又
    不能證明被告犯罪者，應諭知無罪之判決，刑事訴訟法第15
    4條第2項、第301條第1項分別定有明文。次按事實之認定，
    應憑證據，如未能發現相當證據，或證據不足以證明，自不
    能以推測或擬制之方法，以為裁判基礎。又依刑事訴訟法第
    161條第1項之規定：檢察官就被告犯罪事實，應負舉證責任
    ，並指出證明之方法。因此，檢察官對於起訴之犯罪事實，
    應負提出證據及說服之實質舉證責任。倘其所提出之證據，
    不足為被告有罪之積極證明，或其指出證明之方法，無從說
    服法院以形成被告有罪之心證，基於無罪推定之原則，自應
    為被告無罪判決之諭知。且刑事訴訟上證明之資料，無論其
    為直接證據或間接證據，均須達於通常一般人均不致於有所
    懷疑，而得確信其為真實之程度，始得據為有罪之認定，若
    其關於被告是否犯罪之證明未能達此程度，而有合理性懷疑
    之存在，致使無從形成有罪之確信，根據「罪證有疑，利於
    被告」之證據法則，即不得遽為不利被告之認定。而告訴人
    之告訴，係以使被告受刑事訴追為目的，是其陳述是否與事
    實相符，仍應調查其他事實以資審認，始得為不利被告之認
    定。
三、檢察官認被告涉犯刑法第277條第1項之傷害罪嫌，無非係以
    被告之供述、證人即告訴人王瑞祉之警詢及偵訊證述、證人
    陳竑汝之警詢及偵訊證述、監視器錄影光碟、影像照片及檢
    察官勘驗筆錄、衛生福利部彰化醫院診斷證明書、病歷資料
    及傷勢照片、扣押筆錄(含扣押物品目錄表)、扣案物照片、
    扣案之西瓜刀1把等，為其依據。訊據被告固坦承有於上開
    時間、地點，從車內拿出上述西瓜刀1把亮刀之事實，惟堅
    詞否認有何傷害之之犯行，辯稱：我確實有欠陳竑汝約新臺
    幣(下同)15到20萬元，陳竑汝就找告訴人來討債，他們在我
    一早正要送小孩去上學時來我家外面，我才會臨時從家裡拿
    著刀子放在駕駛座下，後來送完小孩上學後他們仍然跟著我
    ，我就在萊爾富前停下，他們一群人就要我去騎樓談，並要
    我簽下70萬元的本票，我藉口要回車上拿存摺想要脫身，但
    告訴人跟著我到駕駛座，並圍過來要搶我車鑰匙，我擔心被
    他們帶走會有危險，就把告訴人推開，亮出刀來防衛，作勢
    要砍他，我再一直後退離開，我沒有劃到告訴人，之後我就
    跑到一旁的鄉公所前面報警等語。經查：
　㈠證人即告訴人於警詢證稱：當日我搭乘陳竑汝所駕駛之自用
    小客車前往○○鄉萊爾富超商前，與被告討論債務一事，被告
    稱要提供存摺給我們看，以證明他目前沒有還款能力，他叫
    我過去他的車子駕駛座看存摺，我便移動到他的後面，後來
    被告從車子駕駛座的腳踏板亮出並手握西瓜刀，我便以手肘
    壓他的脖子，然而被告仍然持西瓜刀往後揮舞，致使我左手
    受傷，我便摔到地上，被告手持西瓜刀向我揮舞稱「叫你再
    近一點」，之後被告便手持西瓜刀離開現場，我便報警處理
    。被告他持西瓜刀往後揮舞一下，砍到我左手肘，我左手肘
    受傷等語(見警卷第16至17頁)；於檢察官偵查時證稱：被告
    的刀子有砍到我，被告要我跟他去車上，他打開車門，我靠
    近時，有看到他從駕駛座右邊的置物處拿1本存摺給我看，
    我在看的時候，被告就從腳踏板突然拿1把西瓜刀出來，我
    看到就先用我雙手抓住被告拿刀的那隻手，他把我甩開，刀
    子就劃到我的手肘，我就跌坐在地上，被告就持續拿刀砍我
    的鞋子，我當天穿皮鞋，皮鞋還在，有刀傷，後來他就拿刀
    離開，他把刀丟在馬路旁，我就報警了。被告拿刀甩開時我
    整個人有跌倒，我跌倒時，被告又踹我一腳，所以肩膀有碰
    到地上，手指頭也有挫傷等語(見偵卷第67至68頁)。
　㈡告訴人雖指稱其左手遭被告持刀傷害，並提出衛生福利部彰
    化醫院之診斷證明書為據。然核上開醫院之診斷證明書，記
    載告訴人之傷勢為：「左側肩膀挫傷、左側中指挫傷及左側
    手肘擦傷」(見警卷第21頁)。且告訴人病歷上之診斷名稱，
    亦係記載：「左側肩膀挫傷之初期照護、左側中指挫傷未伴
    有指甲受損之初期照護、左側手肘擦傷之初期照護」等字句
    (見偵卷第49頁、原審卷第67頁)。告訴人手肘所受之傷為擦
    傷，與告訴人所述遭西瓜刀砍傷等語顯然不符。告訴人就此
    節，固於檢察官偵查時稱：醫生說他們都寫挫傷，我說刀傷
    就刀傷，為何寫挫傷，醫生說他們驗傷都寫這樣等語(見偵
    卷第67頁)。然以醫師之專業程度，不可能將被刀刃砍割的
    「刀傷」與遭鈍物打擊所導「挫傷」混為一談(況告訴人手
    肘部位係「擦傷」)，是告訴人此部分所指，難以採信。
　㈢本案經檢察官及原審當庭勘驗現場監視器錄影畫面結果，雖
    可見被告有從車內拿出1把西瓜刀揮舞之情事，因畫面不夠
    清晰且有車門遮掩，故無法看見被告之刀子是否有劃到告訴
    人，亦無法看出告訴人有跌倒之情形(見偵卷第66頁、原審
    卷第153頁)，並有監視器翻拍照片在卷可稽(見警卷第43至4
    5頁、原審卷第157至229頁)。是以，告訴人於警詢及檢察官
    偵訊時指稱其有跌坐在地上一節，亦難認與客觀事實相符。
　㈣再者，告訴人雖於檢察官偵查時陳稱：我與陳竑汝為友人，
    因為被告欠陳竑汝錢，所以我才跟陳竑汝2個人要跟被告好
    好談，無其他人參與。畫面中2個身分不詳的人我也不認識
    ，我是跟陳竑汝到被告家外面時碰到的，他們也是要向被告
    討錢等語(見偵卷第66至68頁)。然從上開監視器錄影畫面可
    見，被告車輛停在萊爾富門口時，告訴人及其他不詳男子及
    陳竑汝共2台車，一左一後停在被告車旁，2輛車並下來數名
    男子，與被告一起走到萊爾富之騎樓，於騎樓數分鐘後，被
    告從騎樓走向車子駕駛座，告訴人及另2名男子尾隨在後，
    其中1人靠近副駕駛座，1人跟在告訴人背後，在被告開車門
    時，告訴人頭也跟著伸向駕駛座，待被告亮刀跑掉時，告訴
    人及其他4名不詳男子，更看向被告逃離地方，在被告之車
    旁等待，一直到警察到來(見偵卷第66頁、原審卷第153至15
    4頁)。故從影片內容所見，告訴人顯然與陳竑汝及另外4名
    不詳男子同行，不似要理性處理債務問題，反而更像去暴力
    討債，也可見被告到駕駛座時，告訴人與其餘2名男子緊跟
    在旁，在被告上車未及關上車門時，告訴人就去阻止被告離
    開，足證當日發生情形亦與告訴人所述情節不符。
　㈤至告訴人於案發當日上午8時41分許，雖有因受到左側肩膀挫
    傷、左側中指挫傷及左側手肘擦傷等傷害而前往醫院急診之
    情形(見偵卷第57頁、原審卷第65、71頁)。然告訴人於警詢
    時，業已自承其確實有以手肘壓制被告等語（見警卷第16至
    17頁），本件自無法排除係因告訴人以手肘壓制被告而造成
    上開傷勢之可能。
　㈥另證人陳竑汝於警詢證稱：當日我與告訴人去找被告商討債
    務一事，要求被告簽1張38萬5千元本票，他不肯簽，想要跟
    我對帳，說要去車上拿存摺，我當時在萊爾富超商的座位區
    ，我便看到被告手持西瓜刀作勢揮舞攻擊及告訴人倒下後手
    扶著手肘的畫面，被告便手持西瓜刀離開，我沒有看到告訴
    人遭被告持西瓜刀傷害的過程，我從座位區只看到被告西瓜
    刀有往上揮舞的情形，但沒有直接看到被告持西瓜刀碰觸到
    告訴人的畫面等語(見警卷第28頁)；於檢察官偵訊時證稱：
    被告與告訴人在車門邊發生衝突時，我坐在便利商店騎樓，
    所以看不到靠馬路那邊、駕駛座車門邊發生的事情，當時我
    是在等被告拿財力證明給我看等語(見偵卷第69頁)。是證人
    陳竑汝既未目睹到被告傷害告訴人之過程，其證詞自不能採
    為不利被告認定之依據。
　㈦此外，再佐以被告於案發當日上午7時42分許，即以其所持用
    之門號0000000000號行動電話撥打110電話報案，有彰化縣
    警察局溪湖分局110年8月30日溪警分偵字第1100017351號函
    檢附彰化縣溪湖分局埔鹽分駐所110報案紀錄單、彰化縣警
    察局111年3月1日彰警勤字第1110014529號函檢附彰化縣警
    察局勤務指揮中心受理110報案紀錄單、原審勘驗筆錄各1件
    附卷可考(見原審卷第25、27、259、261、281頁)。衡情若
    被告確有持刀傷害告訴人之舉，其應無於案發後隨即報警處
    理之必要。另扣案之西瓜刀1把，亦僅能證明被告確有手持
    該刀，而無從證明被告已持該刀傷害告訴人。
四、綜上所述，本件告訴人之證述，既有上開傷勢與其所述遭刀
    子劃傷之情節不符，亦看不出有跌倒之情事，且告訴人所述
    衝突發生的原因，亦與監視器影像畫面不符等瑕疵及違常之
    處，已難採為被告不利之證據。而告訴人雖受有上開傷害，
　　亦無法逕認該等傷害係遭被告持刀揮砍所致。從而，本院認
    被告上開所辯，並非無據，檢察官前揭所舉事證，尚不足證
    明被告在與告訴人發生爭執之過程中，有致告訴人受有傷害
    之結果。此外，復查無其他具體事證，可資證明被告確有傷
    害告訴人之犯行，本於罪疑惟有利被告認定之原則，自屬不
    能證明被告犯罪，而應為其無罪之諭知。原審經審判結果，
    認檢察官所舉之證據及卷內所有直接或間接證據，尚不足以
    認定被告有起訴書所載之傷害行為，而本案又存有合理懷疑
    ，而致法院無法形成被告有罪之確切心證，自屬不能證明被
    告犯罪，而諭知被告無罪之判決。核其證據取捨及理由論斷
    均無不合，應予維持。
五、檢察官上訴意旨，雖以：⑴被告確有在起訴書所載案發時、
    地，持西瓜刀朝告訴人揮舞等情，為被告所不爭執，證人陳
    紘汝也稱有看到被告持西瓜刀揮舞等語，且有原審勘驗筆錄
    、監視器影像、監視器影像翻拍照片、扣案西瓜刀1把等可
    證，告訴人之證述並非全無補強證據。⑵告訴人於7時28分許
    遭被告持刀揮砍後，旋即於同日8時41分許就診，並主訴「
    被不認識的人拿刀攻擊，入急診驗傷，五年内未打過破傷風
    。」等情，告訴人當日客觀上確實受有外傷，可排除有其他
    原因介入造成告訴人受傷的可能，告訴人的指證即非全然不
    可採。⑶雖然監視器畫面囿於監視器從上往下拍攝之角度，
    被告及告訴人所處位置遭車門擋住，才未能錄得告訴人跌倒
    情狀，然也不能逕以告訴人此部分證詞未有證據可佐，即認
    為告訴人證述全部不可採。⑷被告雖於原審辯稱告訴人自己
    跟到車內、告訴人目的是要搶鑰匙等語，然被告第一時刻於
    警詢時稱：「我於110年04月15日07時30分許與債主陳竑汝
    及王瑞祉等一行人到○○鄉萊爾富（彰化縣○○鄉○○路000號）
    前講債務的事情，於110年04月15日07時40分正當我要去我
    車上（車牌：0000-00)駕駛座拿存摺出來跟他們對帳」、「
    我有把存摺拿在手上」等語(見警卷第4頁、第12至13頁)，
    而此案最初被告是以被害人身分來提告告訴人犯強制罪，理
    應將過程詳細交代，但被告一開始提告的內容也沒有提到鑰
    匙的事情，顯然被告於原審之辯解僅是卸責之詞，原審判決
    被告無罪，難謂妥適。然：⑴被告於案發當時雖有持西瓜刀
    揮舞之舉，但查無積極證據證明其所持之西瓜刀已傷及告訴
    人。⑵告訴人於案發當日雖受有上開傷勢，然該等傷勢顯非
    告訴人所指遭被告持西瓜刀砍傷所造成。⑶監視器錄影畫面
    既未錄得告訴人跌倒情狀，當然可認告訴人此部分證詞無證
    據可佐，況告訴人其餘證詞亦有上開與事實不符之處，其所
    為不利被告之證述自無足採。⑷被告於警詢時，固未提及告
    訴人要搶鑰匙一節，然被告於警詢時有無提及此節，與認定
    其是否有傷害告訴人之犯行部分，並無密切關聯。要不能以
    其於警詢未曾提及該部分情節，即認被告所辯不實。是以，
    檢察官既未能提出其他積極事證，證明被告有公訴意旨所指
    之傷害犯行，而其所提出之上開證據，既有上開瑕疵可指，
    而無從認定被告確有檢察官所指傷害告訴人之事，亦經本院
    認定如前。從而，檢察官上訴所指各節，難認有理，其上訴
    並無理由，應予駁回。
據上論斷，應依刑事訴訟法第368條，判決如主文。
本案經檢察官賴政安提起公訴，檢察官陳昭蓉提起上訴，檢察官
陳佳琳到庭執行職務。
中　　華　　民　　國　　111 　年　　10　　月　　25　　日
            刑事第四庭     審判長法　官   蔡  名  曜
　　　　　　                     法　官   鄭  永  玉  
                                 法　官   林  宜  民
以上正本證明與原本無異。
檢察官得上訴。
被告不得上訴。
如符合刑事妥速審判法第9條之規定，得上訴。
如不服本判決應於收受送達後20日內向本院提出上訴書狀，其未
敘述上訴理由者，並得於提起上訴後20日內向本院補提理由書（
均須按他造當事人之人數附繕本）「切勿逕送上級法院」。因疫
情而遲誤不變期間，得向法院聲請回復原狀。
                                 書記官   謝  安  青
　　　　　　　　　　　　　　　　 
中　　華　　民　　國　　111 　年　　10　　月　　25　　日

刑事妥速審判法第9條
除前條情形外，第二審法院維持第一審所為無罪判決，提起上訴
之理由，以下列事項為限：
一、判決所適用之法令牴觸憲法。
二、判決違背司法院解釋。
三、判決違背判例。
刑事訴訟法第377條至第379條、第393條第1款規定，於前項案件
之審理，不適用之。